ACORDAO-COMPLETO-2534282

ACÓRDÃO 3627/2022 ATA 22/2022 - PRIMEIRA CÂMARA

VISTOS, relatados e discutidos estes autos que tratam de recurso de reconsideração interposto pelo Sr. Orlando Galvão Filho contra o Acórdão 7964/2021-TCU-Primeira Câmara,
ACORDAM os Ministros do Tribunal de Contas da União, reunidos em sessão da Primeira Câmara, diante das razões expostas pelo Relator, em:
9.1. conhecer do recurso de reconsideração interposto pelo Sr. Orlando Galvão Filho, para, no mérito, negar-lhe provimento;
9.2. dar ciência desta deliberação ao recorrente.

Recurso de reconsideração interposto pelo Sr. Orlando Galvão Filho contra o Acórdão 7.964/2021-1ª Câmara.

Primeira Câmara

Petrobras Distribuidora S.A. - MME.

3. Responsáveis/Recorrentes:
3.1. Responsáveis: Almir Martins Bastos (XXX.124.877-XX); Antonio Carlos Sobreira de Agostini (XXX.477.977-XX); Arnaldo Leite Pereira (XXX.410.967-XX); Aurílio Fernandes Lima (XXX.311.308-XX); Benjamin Steinbruch (XXX.266.778-XX); Bergson Aurélio Farias (XXX.079.144-XX); Cesario Bastos de Souza Carneiro (XXX.545.757-XX); Djalma Bastos de Morais (XXX.633.526-XX); Joel Mendes Rennó (XXX.310.678-XX); José Ferreira da Silva Filho (XXX.770.647-XX); João Augusto Rezende Henriques (XXX.612.197-XX); Lúcio Marcos Bemquerer (XXX.937.866-XX); Maximiano Eduardo da Silva Fonseca (XXX.330.697-XX); Orlando Galvão Filho (XXX.520.657-XX); Percy Louzada de Abreu (XXX.057.380-XX); Plinio Botelho Junqueira (XXX.390.117-XX); Reynaldo Vilardo Aloy (XXX.636.637-XX); Ronaldo Ferreira Gomes (XXX.411.427-XX); Sebastião Henriques Vilarinho (XXX.733.925-XX); Volmer Ferreira de Toledo (XXX.860.767-XX).
3.2. Recorrente: Orlando Galvão Filho (XXX.520.657-XX).

13.1. Ministros presentes: Vital do Rêgo (na Presidência) e Benjamin Zymler (Relator).
13.2. Ministro-Substituto convocado: Augusto Sherman Cavalcanti.

ACORDAO-COMPLETO-2548754

Acórdão 7340/2022 - Primeira Câmara

BENJAMIN ZYMLER

Ministro Walton Alencar Rodrigues.

Cuidam os autos de recurso de reconsideração interposto pelo Sr. Orlando Galvão Filho contra o Acórdão 7964/2021-TCU-Primeira Câmara.
2.	O presente feito trata, originalmente, de prestação de contas da Petrobras Distribuidora S.A. (BR Distribuidora) , referente ao exercício de 1998. Por meio de despacho, o então relator determinou o sobrestamento do feito até que houvesse decisão de mérito no TC Processo 010.837/2000-8, que cuidava de ocorrências com potencial impacto nas presentes contas.
3.	Após a conversão daqueles autos em tomada de contas especial, o Tribunal decidiu, por meio do Acórdão 2686/2008-TCU-Plenário, julgar irregulares as contas dos Srs. Orlando Galvão Filho, João Augusto Resende Henriques e Reynaldo Vilardo Aloy, entre outros; condená-los ao pagamento de débito, solidariamente; aplicar-lhes multas individuais de R$ 500.000,00, com base no art. 57 da Lei 8.443/1992; e inabilitá-los para o exercício de cargo em comissão ou função de confiança no âmbito da administração pública federal, pelo período de oito anos.
4.	A irregularidade que deu ensejo a essa condenação foi  "pagamentos efetuados ao Instituto de Organização Racional do Trabalho - IDORT/RJ sem cobertura contratual, haja vista que os 2º, 3º e 4º termos aditivos ao Contrato de Prestação de Serviços de Consultoria Técnica Especializada celebrado entre a Petrobras Distribuidora S.A. e o referido Instituto, em 16/1/1995, foram assinados fora do período de vigência do contrato, e por preços manifestamente desproporcionais entre os serviços prestados e a remuneração paga".
5.	Irresignados com essa deliberação, os responsáveis ingressaram com embargos de declaração, os quais foram conhecidos e, no que interessa ao deslinde do presente feito, rejeitados quanto ao Sr. Orlando Galvão Filho (Acórdão 2879/2009-TCU-Plenário e 117/2010-Plenário) .
6.	Ainda insatisfeitos, os gestores interpuseram recurso de reconsideração e dois embargos de declaração, os quais foram apreciados, respectivamente, pelos Acórdão 1465/2016-TCU-Plenário, 171/2018-Plenário e 2.156/2019-Plenário. A última decisão deu provimento parcial aos expedientes recursais, de sorte a excluir o débito interposto aos responsáveis, tendo em vista a privatização da BR Distribuidora. 
7.	Com isso, a parte dispositiva do Acórdão 2686/2008-TCU-Plenário passou a ter a seguinte redação:
"9.2. com fundamento nos arts. 1º, inciso I, 16, inciso III, alínea 'b', 19, parágrafo único, e 23, inciso III, da Lei 8.443/1992 e 1º, inciso I, 209, inciso II, 210, § 2º, e 214, inciso III, do Regimento Interno do TCU, julgar irregulares as contas dos Srs. Orlando Galvão Filho, João Augusto Rezende Henriques e Reynaldo Vilardo Aloy;
9.3. aplicar aos Srs. Orlando Galvão Filho, João Augusto Rezende Henriques e Reynaldo Vilardo Aloy a multa prevista no art. 58, I, da Lei 8.443/1992, no valor individual de R$ 62.000,00 (sessenta e dois mil reais) , fixando-lhes o prazo de 15 (quinze) dias, a contar da notificação, para comprovarem perante o Tribunal, na forma disposta no art. 214, inciso III, alínea "a", do Regimento Interno do TCU) , o recolhimento das referidas quantias aos cofres do Tesouro Nacional, atualizadas monetariamente a partir do dia seguinte ao término do prazo estabelecido até as datas dos efetivos recolhimentos, na forma da legislação em vigor;"
8.	Somente a partir de então, as presentes contas tiveram seguimento, de modo que o Tribunal decidiu, por intermédio do Acórdão 7964/2021-TCU-Primeira Câmara:
 "9.1. levantar o sobrestamento do julgamento das contas de Orlando Galvão Filho, João Augusto Resende Henriques e Reynaldo Vilardo Aloy, ante o trânsito em julgado do TC Processo 010.837/2000-8;
9.2. julgar irregulares as contas de Orlando Galvão Filho, João Augusto Rezende Henriques e Reynaldo Vilardo Aloy com fundamento nos arts. 1º, inciso I; 16, inciso III, alínea "b", da Lei 8.443/1992, c/c os arts. 1º, inciso I, e 209, inciso II, do RI/TCU;
9.3. deixar de aplicar aos responsáveis mencionados no item 9.2 a multa prevista no art. 58, inciso I, da Lei 8.443/1992 c/c o art. 268, inciso I, do RI/TCU, pelo fato de já terem sido sancionados pelos mesmos atos que ora balizam este julgamento, a teor do Acórdão 2156/2019-TCU-Plenário, de relatoria do Ministro Benjamin Zymler;"
9.	Insatisfeito com essa decisão, o Sr. Orlando Galvão Filho ingressou com o presente recurso de reconsideração, o qual recebeu a seguinte análise pelo auditor da Serur - transcrição parcial com os ajustes de forma que entendi pertinentes:
"3.	Reitera-se o exame de admissibilidade realizado (peças 93-94) , propondo conhecer do recurso de reconsideração e suspender os efeitos do item 9.2 do Acórdão 7964/2021-TCU-Primeira Câmara em relação ao recorrente, com base nos artigos 32, inciso I, e 33 da Lei 8.443/1992. O Ministro Benjamin Zymler conheceu do recurso conforme propôs esta Serur (peça 101) .
EXAME DE MÉRITO
4.	Constitui objeto do presente recurso analisar se:
	a) não houve citação do responsável para apresentar razões de justificativa no presente processo, o que impediu que fosse estabelecido o contraditório, nem qualquer outra forma que lhe oportunizasse o exercício do direito de defesa, culminando em violação aos princípios do contraditório, ampla defesa e devido processo legal (peça 90, p. 2) ;
	b) houve paralisação deste processo por períodos superiores ao prazo previsto na Lei 9.873/1999, art. 1º, § 1º (peça 90, p. 5) ;
	c) não houve o desenvolvimento válido do processo devendo ser aplicado o disposto nos artigos 201, § 3º e 211 do Regimento Interno do TCU (peça 90, p. 8) ;
	d) a rejeição das contas foi levada a efeito sem observância aos princípios da razoabilidade e da proporcionalidade (peça 90, p. 11-14) .
5. Da ausência da citação e do contraditório e prejuízo do direito de defesa
5.1.	A defesa afirma que o recorrente jamais foi citado para apresentar razões de justificativa no presente processo. Assim, não foi estabelecido o contraditório, nem lhe foi oportunizado de qualquer forma o exercício do direito de defesa, culminando em violação aos princípios do contraditório, ampla defesa e devido processo legal (peça 90, p. 2-4) .
5.2.	Ressalta que essa irregularidade procedimental é causa de nulidade, já tendo sido objeto de análise, inclusive, no âmbito da 1ª Câmara desta Egrégia Corte de Contas em que se deu o julgamento que originou o v. Acórdão recorrido. Como precedentes, citou os seguintes julgados:
' (TCU - TOMADA DE CONTAS ESPECIAL (TCE) : 02880120105, Relator: BRUNO DANTAS, Data de Julgamento: 10/05/2016, Primeira Câmara) ;
 (TCU - TOMADA DE CONTAS ESPECIAL (TCE) : 00757920152, Relator: AROLDO CEDRAZ, Data de Julgamento: 29/04/2020, Plenário) '
Análise
5.3.	De fato, os responsáveis não foram notificados nos presentes autos de prestação de contas anuais para apresentar defesa, sendo certo que eles também figuram na tomada de contas especial objeto do TC Processo 010.837/2000-8, onde foram condenados por meio do Acórdão 2686/2008-TCU-Plenário, Relator Min. Ubiratan Aguiar, posteriormente reformado pelo Acórdão 2156/2019-TCU-Plenário, Relator Min. Benjamin Zymler, para excluir o débito que lhes havia sido imputado.
5.4.	Ante o teor do voto condutor da decisão combatida (peça 49, p. 3) , pode-se inferir que a ausência de oportunidade de defesa ora alegada se deve ao pressuposto de que a mudança de julgamento operada por meio do Acórdão 2156/2019-TCU-Plenário, no âmbito do TC Processo 010.837/2000-8, decorreu de um "evento que não retroage no tempo para infirmar a irregularidade das contas de 1998, ora examinadas", qual seja, a superveniência da privatização da BR Distribuidora S.A. Assim, partindo-se dos pressupostos de que a irregularidade apurada nos autos da tomada de contas especial (TC Processo 010.837/2000-8) tem o condão de macular as presentes contas anuais, e de que os responsáveis já tinham exercido amplo direito de defesa naquelas contas especiais, em face da mesma irregularidade, por tais razões, ao que parece, considerou-se desnecessário conceder-lhes uma nova oportunidade de defesa nos presentes autos.
5.5.	Tal inferência é reforçada pelos excertos transcritos a seguir, extraídos do voto que fundamenta a decisão recorrida (peça 49, p. 3) :
'As parcelas de débito atribuídas aos responsáveis, no ano de 1998, alcançaram o valor histórico de R$ 28.004.247,45, que, embora expressivo em termos absolutos, tem baixa materialidade (da ordem de 0,4%) em relação ao total gerido naquele exercício.
Porém, há que se considerar a inabilitação dos responsáveis para o exercício de cargo em comissão ou função de confiança no âmbito da Administração Pública Federal pelo período de oito anos, imputada pelo TCU, por maioria absoluta de seus membros, ante a gravidade das condutas dos ex-gestores, nos termos do art. 60 da Lei 8.443/1992. Os atos ensejadores dessa sanção perpassaram o caráter da materialidade e são suficientes para macular suas contas ordinárias de 1998 [negritos acrescidos].'
5.6.	Também nessa linha, a instrução de mérito produzida pela SeinfraPetróleo (peça 43) , que foi adotada como Relatório pelo Relator (peça 50) , apresenta a seguinte fundamentação:
'59. [...]. Persistem, então, as condições materiais que foram debatidas ao longo de todo aquele processo de tomada de contas especial, causando impacto sobre as presentes contas ordinárias, maculando-as, tendo em vista a comprovação de atos irregulares considerados graves por este TCU [destaque acrescido].
60. Atos estes que perpassaram o caráter da materialidade, fator que, se considerado na sua unicidade, não seria suficiente por mácula sobre o total gerido. Contudo, acrescente-se a isto, também, a inabilitação para o exercício de cargo em comissão ou em função de confiança no âmbito da administração pública federal que alcançou aqueles gestores, configurando-se mancha indelével sobre estas contas.
61. A materialidade é fator que demonstra irregularidade sobre uma parcela do total gerido (considerada ínfima no presente caso) . A inabilitação, por sua vez, não tem alcance parcial: implica em impedimento para o exercício de cargo em comissão ou função de confiança no âmbito da Administração Pública Federal, tendo em vista que a irregularidade constatada pelo Tribunal de Contas da União foi, por maioria absoluta de seus membros, considerada grave, nos termos do art. 60 da Lei 8.443/1992.
62. Em razão disso, devem estas contas ordinárias ser julgadas irregulares, sem multa. Não se faz necessário imiscuir-se na seara da pretensão punitiva em decorrência dessa deliberação, tendo em vista que o mesmo ato reprovável já foi alcançado por sanção em sede daqueles autos de tomada de contas especial (TC Processo 010.837/2000-8) .'
5.7.	Em relação ao precedente citado do TC Processo 028.801/2010-5, a decisão ali exarada, em sede de recurso de reconsideração, foi no sentido de reconhecer a nulidade da citação por ter sido realizada em local diverso do endereço do responsável constante da base de dados da Receita Federal, o que, evidentemente, não é o caso dos presentes autos. Igualmente, a decisão exarada no TC Processo 007.579/2015-2, em sede de recurso de revisão, também não socorre a defesa do recorrente, pois ali se trata de citação inválida, devido à ausência de elementos essenciais à comprovação de que o ofício citatório tenha sido efetivamente entregue ao destinatário, o que não é a situação destes autos.
5.8.	No caso dos presentes autos - de contas ordinárias - a questão cinge-se à necessidade ou não de se oferecer nova oportunidade de defesa ao responsável, isso porque, em sede de tomada de contas especial, ele já tivera a oportunidade de exercer o contraditório e a ampla defesa em relação aos mesmos fatos aqui utilizados para o julgamento das suas contas ordinárias como irregulares.
5.9.	O entendimento do TCU acerca dessa questão está consolidado no sentido de ser desnecessário ofertar nova oportunidade de defesa ao responsável, como se vê no seguinte enunciado da sua jurisprudência:
'Para o julgamento pela irregularidade de contas ordinárias, não é necessário oportunizar nova defesa ao responsável se, em outros autos, já houver sido ofertado o contraditório e a ampla defesa em relação aos mesmos fatos (Súmula TCU 288) .
Acórdão 6659/2020-TCU-Primeira Câmara | Relator: BENJAMIN ZYMLER'
5.10.	Assim, não assiste razão ao responsável neste ponto.
6. Da prescrição da pretensão punitiva prevista na Lei 9.873/1999
6.1.	A defesa afirma que o Supremo Tribunal Federal, quando do julgamento do Tema 899 em repercussão geral, assentou o entendimento pela aplicabilidade dos prazos prescricionais da Lei 9.873/1999 aos processos que tramitam perante este Egrégio Tribunal de Contas da União. Essa lei, além de prever o prazo prescricional de cinco anos para ação punitiva, estabelece a hipótese de prescrição intercorrente no § 1º do art. 1º (peça 90, p. 4-8) .
6.2.	No presente caso, "inequivocamente" - assevera a defesa - "o presente processo permaneceu paralisado por longos períodos, bem superiores aos prazos previstos na Lei 9.873/1999. A mera comparação entre o Acórdão 1228/2014-TCU-Primeira Câmara e o Acórdão 7964/2021-TCU-Primeira Câmara demonstra que o feito permaneceu sobrestado por mais de sete anos".
6.3.	Concluiu afirmando que o presente feito permaneceu expressa e formalmente sobrestado por mais de vinte anos, desde 30/8/2000 até a sessão de julgamento que deu origem ao Acórdão recorrido, em 11/5/2021, restando inequívoco o decurso do prazo prescricional.
Análise
6.4.	A Secretaria de Recursos (Serur) tem adotado, no exame da prescrição, os entendimentos detalhados no estudo e nos pronunciamentos anteriores da Secretaria que foram juntados aos autos e constituem a peça 110. Ali estão desenvolvidas as seguintes premissas que serão utilizadas no presente exame:
	a)  ao julgar o RE 636.886, o STF conferiu nova interpretação ao art. 37, § 5º, da Constituição Federal, fixando a tese de que "é prescritível a pretensão de ressarcimento ao erário fundada em decisão de Tribunal de Contas";
	b)  as pretensões punitiva e de ressarcimento devem observar o mesmo regime na atividade de controle externo, dado o objetivo comum da prescrição, de fixar prazo para o Tribunal de Contas agir, para caracterizar o ilícito, identificar seu autor, dimensionar as consequências da conduta e impor as consequências legais, independentemente de tais consequências terem natureza punitiva ou ressarcitória;
	c)  até que sobrevenha norma específica, entende-se que a prescrição das pretensões punitiva e de ressarcimento, no processo de controle externo, deve observar o regime da Lei 9.873/1999, na linha dos recentes pronunciamentos do STF a respeito. Assim, sem prejuízo de se realizar o exame da prescrição também segundo o prazo decenal previsto no Código Civil, o critério adotado, na formulação da proposta de encaminhamento, será o da Lei 9.873/1999.
Análise da prescrição segundo os critérios do Acórdão 1441/2016-TCU-Plenário:
6.5.	No tocante à pretensão punitiva, entendendo-se punição no sentido estrito, o TCU tem aplicado os critérios definidos no Acórdão 1441/2016-TCU-Plenário, que uniformizou sua jurisprudência sobre a matéria, pela aplicação da regra geral do Código Civil (CC) , de modo que a prescrição é reconhecível pelo decurso do prazo de dez anos (CC, art. 205) , iniciando-se na data de ocorrência da irregularidade sancionada (CC, art. 189) e interrompendo-se na data do ato que ordenar a citação ou a audiência ou a oitiva da parte.
6.6.	Entre as razões que justificaram a adoção dessa regra geral, destaca-se a sua natureza abrangente, preordenada a incidir sobre os casos de pretensão não regulados por lei com prazo prescricional específico, como neste caso.
6.7.	Neste caso, consoante os dispositivos do acórdão recorrido, não houve imputação de débito nem aplicação de multa ou outro tipo de punição, pelo que não há razão para se perquirir a ocorrência da prescrição disciplinada pelo citado Acórdão 1441/2016-TCU-Plenário.
6.8.	Entretanto, a partir do julgamento do RE 636.886, o Supremo Tribunal Federal decidiu pela prescrição da pretensão de ressarcimento ao erário, tendo por fundamento, entre outros diplomas legais, a Lei 9.873/1999. Assim, far-se-á a análise da "prescrição intercorrente" ora alegada, aplicando-se o dispositivo pertinente dessa lei (art. 1º, § 1º) , e o resultado será adotado na proposta de encaminhamento, conforme exposto no item 6.4.c desta instrução.
Análise da prescrição pelo regime da Lei 9.873/1999
6.9.	A Lei 9.873/1999 em seu art. 1º, caput, estabelece o prazo prescricional de cinco anos da "ação punitiva", nos seguintes termos:
'Art. 1º. Prescreve em cinco anos a ação punitiva da Administração Pública Federal, direta e indireta, no exercício do poder de polícia, objetivando apurar infração à legislação em vigor, contados da data da prática do ato ou, no caso de infração permanente ou continuada, do dia em que tiver cessado.
§1º. Incide a prescrição no procedimento administrativo paralisado por mais de três anos, pendente de julgamento ou despacho, cujos autos serão arquivados de ofício ou mediante requerimento da parte interessada, sem prejuízo da apuração da responsabilidade funcional decorrente da paralisação, se for o caso".'
6.10.	No caso em exame, em 30/8/2000 foi determinado o sobrestamento do presente processo de contas ordinárias, ante o possível impacto nestas contas das irregularidades que estavam sendo apuradas em auditoria nos autos do TC Processo 010.837/2000-8 (peça 20, p. 46) , convertidos em tomada de contas especial, em 19/7/2001, por meio da Decisão 156/2001 - 2ª Câmara.  Depois, em 9/10/2002, o Relator exarou despacho mantendo o sobrestamento dos presentes autos até decisão final no referido TC (peça 23, p. 49) .
6.11.	Posteriormente, em 15/4/2014, a 1ª Câmara, por meio do Acórdão 1.228/2014, Relator Ministro Walton Alencar Rodrigues, decidiu manter o sobrestamento do julgamento das contas dos srs. Orlando Galvão Filho, presidente da Petrobras Distribuidora S/A, João Augusto Resende Henriques e Reynaldo Vilardo Aloy, diretores da Petrobras Distribuidora S/A, até o trânsito em julgado da tomada de contas especial de que trata o TC Processo 010.837/2000-8 (peça 31) .
6.12.	Finalmente, em 11/5/2021, a 1ª Câmara, por meio do Acórdão 7.964/2021, Relator Ministro Walton Alencar Rodrigues, decidiu levantar o sobrestamento do julgamento das contas de Orlando Galvão Filho, João Augusto Resende Henriques e Reynaldo Vilardo Aloy, ante o trânsito em julgado do TC Processo 010.837/2000-8, e julgar irregulares tais contas pela  "prática de ato de gestão ilegal, ilegítimo, antieconômico, ou infração à norma legal ou regulamentar de natureza contábil, financeira, orçamentária, operacional ou patrimonial" (Lei 8.443/1992, art. 16, inciso III, "b") .
6.13.	Diante dos fatos aqui expostos, observa-se que este processo permaneceu sobrestado nos seguintes períodos: de 30/8/2000 até 9/10/2002, quando o sobrestamento foi mantido por despacho do Relator. De 9/10/2002 até 15/4/2014, quando o sobrestamento foi mantido por decisão da 1ª Câmara. De 15/4/2014 até 11/5/2021, quando houve o julgamento pela irregularidade das contas mediante decisão recorrível. Portanto, o presente processo de contas ordinárias permaneceu sobrestado no período de 30/8/2000 até 11/5/2021, ou seja, por mais de vinte anos.
6.14.	Neste caso, impõe-se a necessidade de analisar se o sobrestamento do processo configura a hipótese de paralisação prevista no art. 1º, § 1º, da Lei 8.973/1999.
6.15.	Em pesquisa realizada na jurisprudência do Tribunal (em 26/1/2022) , não se encontrou nenhum julgado em que esta Corte de Contas tenha enfrentado diretamente essa questão.
6.16.	No âmbito desta Secretaria de Recursos (Serur) , há um estudo que aborda o sobrestamento do processo de controle externo como possível causa de suspensão da prescrição quando houver questão prejudicial a ser resolvida em outro processo, equiparando-o, por analogia, à suspensão do processo prevista no Código de Processo Civil.
6.17.	Contribui para o deslinde da questão o trecho reproduzido a seguir.
'O Código de Processo Civil traz a previsão de suspensão do processo (que é a figura do sobrestamento, no processo de controle externo) quando houver uma questão prejudicial a ser resolvida em outro feito (prejudicialidade externa) . É o que consta do art. 313, inciso V, "a":
Art. 313. Suspende-se o processo:
V - quando a sentença de mérito:
a) depender do julgamento de outra causa ou da declaração de existência ou de inexistência de relação jurídica que constitua o objeto principal de outro processo pendente;
Como o julgamento do processo sobrestado não pode prosseguir, porque está na dependência do desfecho da questão que é objeto de processo diverso, não se pode falar em "paralisação indevida" ou em inércia no andamento do feito sobrestado.
Não há previsão expressa na Lei 9.873/1999 ou mesmo no Código Civil sobre a suspensão da prescrição, nesse caso. Mas, no próprio Acórdão 1441/2016-TCU-Plenário, que tratou do regime de prescrição sob a ótica do Código Civil, a fundamentação traz considerações a respeito, prevendo hipóteses em que a prescrição não continuaria a correr (a exemplo de situações em que o responsável provoca incidentes processuais protelatórios) . Vejam-se, a respeito, os §§ 82 e seguintes do voto do ministro Benjamin Zymler no citado acórdão, além do próprio teor do item 9.1.5 da referida deliberação, que prevê causa suspensiva da prescrição.
[...]
É certo que um processo não pode ficar sobrestado indefinidamente. Há de se observar, notadamente nessas hipóteses de prejudicialidade, o direito à razoável duração do processo, incluído entre os direitos fundamentais pela Emenda Constitucional 45/2004. A noção de "razoável duração", contudo, pode variar conforme as circunstâncias do caso, devendo-se empregar, para esse fim, a consideração de critérios como os da complexidade do caso e do próprio comportamento das partes, para se avaliar se houve uma condução ineficiente do processo sobrestante ou se, do contrário, ele observou seu curso regular e foi concluído em prazo razoável, à luz de suas circunstâncias concretas. [Destaques acrescidos].
Se houve a regularidade no andamento do processo sobrestante, observadas suas peculiaridades, não há que se falar em inércia ou de negligência no exercício da pretensão punitiva no processo sobrestado, justificando-se a suspensão da prescrição por força do citado princípio da "actio nata".
[...]'
6.18.	Ocorre que, como o próprio texto diz, tanto a Lei 9.873/1999 quanto o Código Civil não preveem hipóteses de suspensão da prescrição da ação punitiva. No caso do primeiro diploma legal, há um rol exaustivo de causas que interrompem a prescrição da ação punitiva nele prevista (art. 2º) , e apenas uma causa de suspensão estabelecida para determinada situação específica (art. 3º) .
6.19.	Considerando a natureza jurídica do instituto da prescrição, destinado a conferir densidade normativa ao princípio da segurança jurídica como requisito do devido processo legal, sendo este uma garantia fundamental do cidadão fiscalizado, data venia, se o legislador não estabeleceu expressamente determinada hipótese para suspender a prescrição da pretensão punitiva, certamente não cabe ao intérprete da lei aplicável no caso fazê-lo.
6.20.	Por outro lado, observa-se que todo o conjunto de atividades dialéticas exercidas pelas partes responsáveis frente às instâncias do Tribunal foram realizadas no âmbito do processo de tomada de contas especial, o TC Processo 010.837/2000-8. Naqueles autos, durante o longo período de mais de vinte anos, os mesmos responsáveis arrolados na presente prestação de contas exerceram efetivamente o amplo direito de defesa e o contraditório em face da irregularidade lá apurada, de tal forma que os sucessivos sobrestamentos dos presentes autos restaram justificados pela intensa atividade dialética provocada pelas partes lá no processo sobrestante. Portanto, conclui-se que este caso não configura a hipótese de incidência da prescrição intercorrente prevista no art. 1º, § 1º, da Lei 8.973/1999, como pretende o recorrente.
6.21.	Entretanto, a controvérsia suscitada transcende o limitado campo da regra de prescrição invocada pelo recorrente, projetando-se para o campo da razoabilidade. Trata-se de levar a sério o direito a uma duração razoável do processo, estabelecido pela Constituição de 1988 como garantia fundamental do cidadão (Art. 5º, inciso LXXVIII) .
6.22.	Como visto, este processo de prestação de contas da Petrobras Distribuidora, referente ao exercício de 1998, permaneceu sobrestado desde 30 de agosto de 2000, sem qualquer atividade dialética, até 11 de maio de 2021, quando o Tribunal proferiu a decisão e julgou irregulares as contas do recorrente e de outros responsáveis.
6.23.	Neste caso, um parâmetro para se avaliar a razoabilidade do lapso temporal em questão é o prazo de dez anos adotado por esta Corte de Contas para o exercício da pretensão punitiva, sob pena de operar-se a prescrição. Outro parâmetro é o prazo prescricional de cinco anos adotado pelo Supremo Tribunal Federal, na decisão do Recurso Extraordinário 636.886 - AL, onde apreciou o tema 899 da repercussão geral.
6.24.	A partir desses parâmetros, depreende-se que manter sobrestado um processo de contas por mais de vinte anos até o julgamento pela irregularidade não se mostra compatível com o direito fundamental do cidadão fiscalizado a uma duração razoável do processo.
6.25.	Outra questão de fundo neste caso é o fato de que os responsáveis Orlando Galvão Filho, João Augusto Rezende Henriques e Reynaldo Vilardo Aloy, no processo de tomada de contas especial (TC Processo 010.837/2000-8) , tiveram suas contas julgadas irregulares pela "prática de ato de gestão ilegal, ilegítimo, antieconômico, ou infração à norma legal ou regulamentar de natureza contábil, financeira, orçamentária, operacional ou patrimonial" (art. 16, inciso III, alínea "b", da Lei 8.443/1992) , conforme o item 9.3 do Acórdão 2156/2019-TCU-Plenário. E no presente processo de contas ordinárias, novamente tiveram suas contas julgadas irregulares, em razão da mesma irregularidade enquadrada no mesmo dispositivo legal, conforme o item 9.2 do Acórdão 7964/2021-TCU-Primeira Câmara, transcrito no item 1 desta instrução. Dessa forma, verifica-se que esses responsáveis tiveram dois julgamentos pela irregularidade de suas contas, proferidos em processos distintos, um pelo Plenário do Tribunal e outro pela Primeira Câmara, ambos tendo como fundamento a mesma irregularidade apurada nos autos de TCE.
6.26.	Do acima exposto, propõe-se rejeitar o argumento relativo à ocorrência de prescrição. Contudo, ante a ausência dos pressupostos de desenvolvimento regular dos presentes autos, propõe-se tornar sem efeito o Acórdão 7964/2021-TCU-Primeira Câmara e arquivar o processo sem julgamento de mérito, como prevê o art. 212 do Regimento Interno do Tribunal: "O Tribunal determinará o arquivamento do processo de prestação ou de tomada contas, mesmo especial, sem julgamento do mérito, quando verificar a ausência de pressupostos de constituição e de desenvolvimento válido e regular do processo".
7. Da ausência de desenvolvimento válido do processo
7.1.	A defesa afirma que a ausência de citação dos responsáveis, mesmo decorridos mais de 20 anos do processo, assim como a clara prescrição intercorrente evidenciada nos itens anteriores, atrai inexoravelmente a aplicação das previsões contidas nos artigos 201, § 3º e art. 211 do Regimento Interno desta Colenda Corte de Contas, vez que inviabilizam a continuidade do julgamento das contas, na forma indicada no Acórdão recorrido. Requer a aplicação dos referidos dispositivos regimentais, determinando-se o arquivamento do presente processo sem julgamento de mérito (peça 90, p. 8-11) .
Análise
7.2.	Esse argumento está diretamente relacionado com a questão da prescrição tratada no item anterior. Entende-se que a análise realizada anteriormente contempla o cerne desse argumento.
8. Da falta de razoabilidade e proporcionalidade na rejeição das contas
8.1.	A defesa afirma que o princípio da razoabilidade impõe ao julgador que, no exercício de suas funções, obedeça a critérios aceitáveis do ponto de vista racional. Ou seja, não são apenas inconvenientes, mas ilegítimas, as condutas desarrazoadas, incoerentes ou praticadas com desconsideração às situações e circunstâncias que permeiam sua prática. Neste contexto, apesar de haver certa liberdade/discricionariedade, conferida pela Lei, para que o julgador exerça sua função, é dever do mesmo que o faça observando critérios de sensatez, prudência, e visando sempre atender aos interesses da administração.
8.2.	Já o princípio da proporcionalidade enuncia a ideia de que os atos administrativos só podem ser validamente praticados na extensão e intensidade proporcionais para que se atinja aquilo que é realmente demandado. Isso porque o excesso, caso existente, não milita em benefício de ninguém.
8.3.	Citou ensinamentos de Maria Sylvia Zanela Di Pietro sobre os princípios da razoabilidade e da proporcionalidade.
8.4.	Segundo a defesa, aplicando tais ensinamentos ao caso concreto, observa-se que a rejeição das contas, no presente processo, se deu por conta de atos analisados no âmbito do processo nº TC Processo 010.837/2000-8. Na peça 27, foi realizada a comparação entre os fatos em exame naquele processo e o total de recursos sujeitos a prestação de contas. No entanto, a peça 27 foi elaborada em 2014, quando ainda subsistia condenação a ressarcimento ao erário naquele processo nº Processo 010.837/2000-8, a qual foi afastada por meio do Acórdão 2156/2019-TCU-Plenário. "Não é razoável a rejeição das contas do Recorrente diante da comparação entre os valores tratados no TC Processo 010.837/2000-8 e os geridos conforme a prestação de contas do exercício, da ordem de R$ 10.153.041.000,00, conforme peça 27".
8.5.	Por fim, asseverou que "jamais foi apresentado qualquer indício de locupletamento ou de má fé por parte do recorrente, o que ratifica a falta de razoabilidade e proporcionalidade na rejeição das contas".
Análise
8.6.	Conforme a exposição dos fundamentos contidos no voto condutor do acórdão recorrido, observa-se que não foi a relação entre os recursos envolvidos na tomada de contas especial e aqueles geridos no exercício financeiro objeto da presente prestação de contas ordinárias que levou este Tribunal a formar sua convicção pela irregularidade destas, mas sim "a gravidade das condutas dos ex-gestores", senão vejamos (peça 49, p. 3) :
'Embora, por meio do Acórdão 2156/2019-TCU-Plenário, que decidiu os derradeiros embargos de declaração, no âmbito do TC Processo 010.837/2000-8, o débito imputado aos responsáveis que também figuram nestes autos tenha sido excluído, as circunstâncias debatidas naqueles autos de tomada de contas especial demonstraram que não foram as conjunturas de mérito do processo que mudaram aquele julgamento, mas, sim, a superveniência da privatização da BR Distribuidora S.A., evento que não retroage no tempo para infirmar a irregularidade das contas de 1998, ora examinadas.
Nesse sentido, transcrevo trecho do voto que acompanhou o Acórdão 2156/2019-TCU-Plenário (TC Processo 010.837/2000-8) :
	"79. Em primeiro lugar, friso que não pairam dúvidas sobre o caráter irregular dos atos praticados pelos responsáveis relacionados nesta tomada de contas especial. O fato de não ser mais possível imputar-lhes débito não altera a natureza dessas condutas.
	80. Em segundo lugar, saliento que as condutas ora sob exame foram praticadas quando esses responsáveis atuavam na condição de gestores de uma entidade pública federal. Ora, os atos de gestão praticados antes da privatização inserem-se no plexo de competências sujeitas à fiscalização do TCU. Assim sendo, verificada a prática de ato de gestão ilegítimo ou antieconômico em período anterior à privatização da Petrobras Distribuidora, sujeitam-se os responsáveis às sanções aplicáveis por este Tribunal."
As parcelas de débito atribuídas aos responsáveis, no ano de 1998, alcançaram o valor histórico de R$ 28.004.247,45, que, embora expressivo em termos absolutos, tem baixa materialidade (da ordem de 0,4%) em relação ao total gerido naquele exercício.
Porém, há que se considerar a inabilitação dos responsáveis para o exercício de cargo em comissão ou função de confiança no âmbito da Administração Pública Federal pelo período de oito anos, imputada pelo TCU, por maioria absoluta de seus membros, ante a gravidade das condutas dos ex-gestores, nos termos do art. 60 da Lei 8.443/1992. Os atos ensejadores dessa sanção perpassaram o caráter da materialidade e são suficientes para macular suas contas ordinárias de 1998 [negritos acrescidos].'
8.7.	Diante da fundamentação acima transcrita, opina-se pela rejeição dos argumentos apresentados neste ponto.
CONCLUSÃO
9.	Da análise de mérito do presente recurso, conclui-se que:
	a) em sede de tomada de contas especial os responsáveis tiveram a oportunidade de exercer o contraditório e a ampla defesa em relação aos mesmos fatos utilizados para o julgamento das suas contas ordinárias no presente processo (item 5) ;
	b) os sobrestamentos dos presentes autos restaram justificados pela intensa atividade dialética provocada pelas partes no processo sobrestante. Não restou configurada a incidência da prescrição intercorrente prevista no art. 1º, § 1º, da Lei 8.973/1999 (item 6) ;
	c) não houve o desenvolvimento regular do processo. O sobrestamento do processo de contas por mais de vinte anos até o julgamento pela irregularidade não se mostra compatível com o direito fundamental do cidadão a uma duração razoável do processo (CF/88, Art. 5º, inciso LXXVIII) . Os responsáveis tiveram dois julgamentos pela irregularidade de suas contas, proferidos em processos distintos, um pelo Plenário do Tribunal e outro pela Primeira Câmara, ambos tendo como fundamento a mesma irregularidade apurada nos autos de TCE (itens 6 e 7) ; e
	d) as presentes contas ordinárias foram julgadas irregulares com a fundamentação exposta no voto condutor do acórdão recorrido (item 8) .
9.1.	Portanto, cabe prover o recurso de reconsideração para tornar sem efeito o Acórdão 7964/2021-TCU-Primeira Câmara e arquivar o processo sem julgamento de mérito, pela ausência de pressupostos de desenvolvimento regular do processo, com base no art. 212 do Regimento Interno do TCU.
PROPOSTA DE ENCAMINHAMENTO
10.	Ante o exposto, submete-se os autos à consideração superior, propondo, com base nos artigos 32, inciso I, e 33 da Lei 8.443/1992, conhecer do recurso e, no mérito, dar-lhe provimento para:
	a) tornar sem efeito o Acórdão 7964/2021-TCU-Primeira Câmara;
	b) arquivar os autos sem julgamento do mérito das presentes contas, com base no art. 212 do Regimento deste Tribunal; e
	c) informar o recorrente e demais interessados do acórdão a ser proferido, destacando que o relatório e o voto que o fundamentam podem ser acessados por meio do endereço eletrônico www.tcu.gov.br/acordaos;"
10.	O Diretor da unidade técnica divergiu do aludido encaminhamento, na forma do despacho transcrito parcialmente a seguir com os ajustes de forma que entendi pertinentes:
"5.	Data venia, baseado no próprio histórico do exame realizado pelo Sr. Auditor e também na sua própria inferência de que não ocorreu a prescrição, bem assim de que houve "intensa atividade dialética provocada pelas partes no processo sobrestante", não se pode falar em deficiência no desenvolvimento regular deste processo de Prestação de Contas, pois com o sobrestamento deste feito (PC - TC Processo 008.780/1999-4) por cerca de 20 anos o Tribunal apenas transferiu o local das apurações para o processo sobrestante (TCE - TC Processo 010.837/2000-8) . No processo de TCE houve exaustiva apuração e o Sr. Orlando Galvão Filho pode exercer plenamente seu direito de defesa e contraditório quantos aos mesmos fatos que levaram o Tribunal a julgar irregulares a presente PC de 1998.
6.	A jurisprudência do Tribunal é pacífica de que os mesmos fatos apurados podem dar ensejo à irregularidade das contas, tanto no processo de TCE, quanto no processo de contas ordinárias (PC/TC) , pois tais feitos tem finalidades distintas, enquanto na TCE se apura fatos específicos e identifica os responsáveis, visando o ressarcimento ao erário dos danos causados e aplicação das sanções cabíveis; na PC/TC procura averiguar se esses mesmos fatos constatados em processo de TCE ou de outra espécie processual existente no âmbito do Tribunal são capazes de macular a gestão como um todo, o que ocorreu no presente caso, envolvendo a PC de 1998 do Sr. Orlando Galvão Filho. 
7.	A propósito, convém reproduzir excerto do voto condutor do Acórdão 12116/2021-TCU-Primeira Câmara, que julgou recurso de reconsideração em processo de TC, pela similaridade com a situação tratada nos presentes autos e pela clareza que aborda as questões relacionadas aos mesmos fatos ensejando julgamento em processos distintos no âmbito do Tribunal:
'[...]
4. Originariamente, este processo cuidou de tomada de contas do Instituto Evandro Chagas (IEC) , referente ao exercício de 2006. O processo ficou sobrestado por dez anos (de 1º/7/2009 a 10/9/2019) , em razão do trâmite das mencionadas contas especiais.
[...]
7. Ou seja, a decisão recorrida não pretendeu rediscutir as irregularidades apuradas em outros processos, mas apenas avaliou a sua repercussão sobre a gestão do recorrente, isto é, se os fatos foram graves o suficiente para macular as contas ordinárias do membro da comissão especial de acompanhamento de execução de obra/fiscal do contrato.
[...]
9. A Secretaria de Recursos e o Ministério Público junto ao TCU manifestaram-se de forma unânime para que o Tribunal negasse provimento ao apelo, mantendo, em seus exatos termos, a decisão recorrida. Antecipo que acompanharei os pareceres precedentes, cujos fundamentos incorporo como razões de decidir, sem prejuízo das considerações que passo a fazer.
10. De início, gostaria de ressaltar que, na última década, consolidou-se o entendimento acerca da desnecessidade de novo contraditório nos processos de contas anuais quando, em outros autos, já houver sido ofertado o contraditório e a ampla defesa em relação aos mesmos fatos. Cito, nesse sentido, os Acórdão 5116/2014-TCU-Primeira Câmara, 2.146/2014-1ª Câmara, 7.573/2012-2ª Câmara, 525/2011-2ª Câmara, 1.669/2014-Plenário e 2.326/2013-Plenário, dentre muitos outros. Por se tratar de tema reiterado que já se encontra pacificado neste Tribunal, houve, inclusive, a edição da Súmula TCU 288, que tem a seguinte redação:
"O julgamento pela irregularidade de contas ordinárias ou extraordinárias prescinde de nova audiência ou citação em face de irregularidades pelas quais o responsável já tenha sido ouvido em outro processo no qual lhe tenha sido aplicada multa ou imputado débito."
11. A súmula corresponde exatamente ao caso prático ora em apreciação. O recorrente foi citado no TC Processo Processo 020.354/2008-0 em razão das irregularidades já mencionadas. Esse mesmo fato - e só ele - foi utilizado no acórdão recorrido para fundamentar a irregularidade das contas dele.
12. Esse entendimento consolidado tem uma razão de ser. A garantia do contraditório e da ampla defesa deve ser observada em relação a fatos imputados aos jurisdicionados, não se encontrando vinculada a um processo específico. Pouco importa se a matéria vai ser tratada em processo de contas anual, em tomada de contas especial ou em representação.
13. Tese semelhante foi ratificada pelo Supremo Tribunal Federal no julgamento do Mandado de Segurança 30.322/DF, Rel. Min. Cármen Lúcia. Tratava-se de um caso em que o gestor já havia sido multado pelo TCU em duas tomadas de contas especiais, e, no processo de contas, com fundamento nos mesmos fatos, esta Corte decidiu inabilitar, sem a oferta de novo contraditório, por cinco anos, o servidor para o exercício de cargo em comissão ou função de confiança no âmbito da administração pública. Transcrevo trecho do voto da relatora, que bem resume a tese aqui defendida:
"[...] o conjunto dessas irregularidades, no entendimento do Tribunal de Contas da União, foi suficiente para macular a gestão da Dataprev no período e ensejar a inabilitação de seus ex-gestores.
4. Essa sanção não teve suporte em fatos ou imputações novas sobre as quais o Impetrante não exerceu as garantias constitucionais do contraditório e da ampla defesa. Ao contrário, respaldou-se apenas nos fatos que já haviam sido exaustivamente analisados e discutidos em processos anteriores, cujas conclusões não poderiam mais ser desconstituídas, e no juízo de que a sucessão de irregularidades praticadas ao longo de 2003 seria grave e reclamaria a inabilitação dos responsáveis para o exercício de cargo ou função pública por cinco anos".
14. À luz dessas considerações, concluo que não houve violação do contraditório, da ampla defesa e do devido processo legal.
15. Nos processos de contas anuais, para que haja um juízo de reprovação, o exame do Tribunal deve passar necessariamente por duas etapas: a identificação de uma ou mais condutas irregulares e a avaliação da repercussão desses fatos sobre toda a gestão do responsável em determinado ano civil. Nesse segundo momento, analisa-se se as falhas foram suficientes para macular globalmente a administração do gestor público.
16. A primeira fase foi feita na tomada de contas especial, oportunidade em que o sr. Gerson de Siqueira Corrêa pôde produzir defesa técnica, tendo invocado inclusive as mesmas questões trazidas no presente recurso. Tais argumentos foram rechaçados por meio dos Acórdão 334/2015-TCU-Plenário e 1.596/2019-Plenário. Em nenhuma dessas deliberações atuei como relator, ou seja, reexaminar tais fatos agora viola a garantia do juiz natural.
17. O presente processo cuida exatamente da segunda etapa processual, qual seja, o exame da repercussão dos fatos apurados no TC Processo Processo 020.354/2008-0 sobre as contas anuais do membro da comissão especial de acompanhamento de execução de obra/fiscal do contrato. Dito de outro modo, busca-se avaliar se os pagamentos a maior são suficientes para macular as contas do recorrente no exercício de 2006.
18. Neste momento, não pode o responsável querer rediscutir o mérito dos fatos examinados em outro processo, até porque já restou consumada a preclusão consumativa. O recorrente já teve a oportunidade de impugnar parte dos débitos que lhe foram imputados. Permitir a reanálise criaria, a meu ver, um terceiro grau de jurisdição e um novo recurso, algo que não foi previsto na Lei 8.443/1992, tampouco no Regimento Interno do TCU.
19. A jurisprudência desta Corte caminha no mesmo sentido, como pode ser visto nas seguintes decisões:
"É desnecessária nova audiência do gestor, por ocasião do processamento de tomada ou prestação de contas anuais, acerca de fatos a serem considerados na avaliação da gestão que já foram objeto de defesa prévia e reputados irregulares em processos autônomos anteriormente julgados. Fica ao juízo do relator e do Tribunal avaliar se os atos isolados tratados nas fiscalizações são graves o bastante para macular o conjunto da gestão." (Acórdão 1383/2015-TCU-Primeira Câmara) 
"Não é possível rediscutir, nas contas ordinárias, a regularidade de atos de gestão reputados irregulares em processos autônomos já julgados. Não há necessidade de nova audiência dos responsáveis, uma vez que não é dado a esses opinar sobre as consequências jurídicas dos ilícitos efetivamente praticados, reconhecidos por decisão colegiada, atribuição que é exclusiva do julgador, com base nos princípios do livre convencimento e da persuasão racional." (Acórdão 2146/2014-TCU-Primeira Câmara) 
"Não há previsão legal que torne possível rediscutir nas contas ordinárias a regularidade de atos de gestão reputados irregulares em processos autônomos (tomada de contas especial) já julgados." (Acórdão 1187/2013-TCU-Primeira Câmara) 
20. Portanto, à luz das considerações que foram feitas, entendo que o recurso de reconsideração deva ser conhecido para, no mérito, ser improvido.
[...]'
8.	Assim, o recurso de reconsideração interposto pelo Sr. Orlando Galvão Filho contra os termos do Acórdão 7964/2021-TCU-Primeira Câmara deve ter o mesmo desfecho daquele que foi apreciado pelo Acórdão 12116/2021-TCU-Primeira Câmara, conforme transcrição efetuada, tendo em vista que o Tribunal não ficou inerte na apuração dos fatos que culminaram na irregularidade de suas contas anuais de 1998. Ao contrário, atuou exaustivamente na análise dos fatos nos autos do TC Processo 010.837/2000-8 (TCE) , de modo que houve, sim, desenvolvimento regular deste processo de PC de 1998, que somente ficou sobrestado por muitos anos em virtude da exaustiva análise dos fatos no processo de TCE e na apreciação de diversos recursos interpostos pelos responsáveis desde que foi proferida a Decisão 156/2001-TCU-2ª Câmara, que converteu o relatório de auditoria em TCE e determinou a citação, entre outros, do Sr. Orlando Galvão Filho. Ademais, não houve bis in idem no julgamento destes autos, já que o ora recorrente não foi condenado em débito, nem recebeu sanções, já que foram aplicadas no processo de TCE.   
9.	Não se pode perder de vista também que mesmo em casos de reconhecimento de prescrição, que não se trata da presente situação, o Tribunal aprecia o mérito das contas anuais (Acórdão 10894/2021-TCU-Segunda Câmara) . Assim, por mais razão não há que se falar em arquivar os autos sem julgamento do mérito das presentes contas, conforme proposta formulada pelo Sr. Auditor. 
	Ante o exposto, submete-se os autos à consideração superior, divergindo pontualmente do exame efetuado pelo Sr. Auditor (conclusão da tese da letra "c") e propondo, com base nos artigos 32, inciso I, e 33 da Lei 8.443/1992:
	a) conhecer do recurso e, no mérito, negar-lhe provimento; e
	c) informar o recorrente e demais interessados do acórdão a ser proferido, destacando que o relatório e o voto que o fundamentam podem ser acessados por meio do endereço eletrônico www.tcu.gov.br/acordaos."
11.	O Secretário da Serur alinhou-se às conclusões do diretor, por entender que o devido processo legal foi respeitado, não se justificando a proposta de arquivamento, sem julgamento de mérito, formulada pelo auditor, nos termos expostos a seguir:
"5.	Este processo de contas ordinárias foi sobrestado enquanto atos de gestão praticados no exercício em causa estavam sendo objeto de responsabilização dos gestores em processo específico de tomada de contas especial. Logo, era necessário aguardar o julgamento da TCE para que, depois, pudessem ser avaliadas possíveis repercussões daquelas irregularidades no mérito destas contas. 
6.	Deixo de considerar o argumento exposto no item 6.19 do exame a cargo do auditor, por ser desnecessário à solução da presente controvérsia. Neste ponto, o auditor defende a inaplicabilidade de causas de suspensão da prescrição, nos casos em que "o legislador não estabeleceu expressamente determinada hipótese". A esse respeito, não se pode desconsiderar o papel supletivo da jurisprudência, que, observando o ordenamento como um todo, extrai de princípios jurídicos eficácia normativa bastante para suprir lacunas deixadas pelo legislador. Na hipótese, o ponto em discussão se refere à suspensão da prescrição por força da chamada "questão prejudicial externa", quando os fatos de que depende o julgamento de um processo se encontra em apuração em processo distinto. Há diversos precedentes do STF a respeito da suspensão da prescrição, na hipótese. Deixo, contudo, de aprofundar o tema, uma vez que o próprio auditor reconhece que, no caso em exame, "não se configura hipótese de prescrição intercorrente" (item 6.20) .
7.	Não obstante, o auditor conclui que este processo não teve andamento regular, pois: 
"permaneceu sobrestado desde 30 de agosto de 2000, sem qualquer atividade dialética, até 11 de maio de 2021, quando o Tribunal proferiu a decisão e julgou irregulares as contas do recorrente e de outros responsáveis" (§ 6.22) .
8.	O argumento, contudo, é contraditório com a constatação, feita pelo próprio auditor, de que os fatos que motivaram as irregularidades destas contas estavam em apuração na TCE, e, conforme conclusão do próprio auditor (item 9, letras "a" e "b") , a duração do processo se estendeu em função da garantia de ampla defesa e da "intensa atividade dialética provocada pelas partes" naquele processo:
'a) em sede de tomada de contas especial os responsáveis tiveram a oportunidade de exercer o contraditório e a ampla defesa em relação aos mesmos fatos utilizados para o julgamento das suas contas ordinárias no presente processo (item 5) ;
b) os sobrestamentos dos presentes autos restaram justificados pela intensa atividade dialética provocada pelas partes no processo sobrestante. Não restou configurada a incidência da prescrição intercorrente prevista no art. 1º, § 1º, da Lei 8.973/1999 (item 6) ;' 
9.	Ora, a noção de "razoável duração" do processo pode variar conforme as circunstâncias concretas, devendo-se considerar, para esse fim, critérios como os da complexidade do caso e do próprio comportamento das partes, para só assim avaliar se houve condução ineficiente do processo sobrestante ou se, do contrário, ele observou seu curso regular e foi concluído em prazo razoável, à luz de suas circunstâncias.
10.	Na hipótese, houve a regularidade no andamento do processo sobrestante, observadas suas peculiaridades, não havendo que se falar em violação ao devido processo legal. Como reconhecido pelo próprio auditor, o sobrestamento deste processo se justificou "pela intensa atividade dialética provocada pelas partes no processo sobrestante", de modo que não se configurou violação ao princípio constitucional da razoável duração do processo. 
IV
11.	Pelo exposto, em consonância com as conclusões exaradas pelo diretor-substituto, proponho a este Tribunal que o presente recurso seja conhecido e, no mérito, desprovido."
13.	O Ministério Público junto ao TCU também acompanhou a proposta do Diretor, nos termos do parecer transcrito parcialmente a seguir com os ajustes de forma que entendi pertinentes:
	"O Ministério Público de Contas manifesta-se de acordo com a proposta de encaminhamento apresentada pelo sr. Diretor, a qual foi endossada pelo sr. Secretário. Considera-se, além disso, que apresentaram, em suas manifestações, os motivos que embasam essa conclusão.
	Veja-se, a propósito, que não se pode falar em violação ao devido processo legal por desrespeito às garantias do contraditório e da ampla defesa. Na verdade, em várias oportunidades, o referido responsável teve suas alegações consideradas, no âmbito do processo de tomada de contas especial em que se apuraram as circunstâncias de fato e de direito que justificaram a aplicação de sanção ao recorrente (TC Processo 010.837/2000-8) . Perfeitas, portanto, as anotações deduzidas pelo sr. Diretor, ao contraditar as conclusões externadas pelo sr. Auditor, que merecem ser revisitadas:
'5.	Data Vênia, baseado no próprio histórico do exame realizado pelo sr. Auditor e também na sua própria inferência de que não ocorreu a prescrição, bem assim de que houve "intensa atividade dialética provocada pelas partes no processo sobrestante", não se pode falar em deficiência no desenvolvimento regular deste processo de Prestação de Contas, pois com o sobrestamento deste feito (PC - TC Processo 008.780/1999-4) por cerca de 20 anos o Tribunal apenas transferiu o local das apurações para o processo sobrestante (TCE - TC Processo 010.837/2000-8) . No processo de TCE houve exaustiva apuração e o sr. Orlando Galvão Filho pode exercer plenamente seu direito de defesa e contraditório quantos aos mesmos fatos que levaram o Tribunal a julgar irregulares a presente PC de 1998.
6.	A jurisprudência do Tribunal é pacífica de que os mesmos fatos apurados podem dar ensejo à irregularidade das contas, tanto no processo de TCE, quanto no processo de contas ordinárias (PC/TC) , pois tais feitos tem finalidades distintas, enquanto na TCE se apura fatos específicos e identifica os responsáveis, visando o ressarcimento ao erário dos danos causados e aplicação das sanções cabíveis; na PC/TC procura averiguar se esses mesmos fatos constatados em processo de TCE ou de outra espécie processual existente no âmbito do Tribunal são capazes de macular a gestão como um todo, o que ocorreu no presente caso, envolvendo a PC de 1998 do Sr. Orlando Galvão Filho.'
	Deve-se ressaltar, ainda, que a irregularidade acima descrita, que justificou o julgamento pela irregularidade da tomada da referida tomada de contas especial, sustenta, com folga, o juízo de irregularidade das presentes contas ordinárias. Impõe-se, portanto, a manutenção da deliberação recorrida.   	
III
	Em face do exposto, o Ministério Público de Contas endossa a proposta de encaminhamento apresentada pelo sr. Diretor, que foi ratificada pelo sr. Secretário, no sentido de:
	a) conhecer o recurso de reconsideração interposto pelo sr. Orlando Galvão Filho contra o Acórdão 7964/2021-TCU-Primeira Câmara;
	b) no mérito, negar provimento a esse recurso;
	c) informar o recorrente e demais interessados do acórdão a ser proferido, destacando que o relatório e o voto que o fundamentam podem ser acessados por meio do endereço eletrônico www.tcu.gov.br/acordaos."
	É o relatório

Fernando Reis Vianna Filho (14.388/OAB-RJ) e outros, representando Petrobras Distribuidora S.A. - MME; Marta de Castro Meireles (OAB/RJ 130.114) e Ivan Ribeiro dos Santos Nazareth (OAB/RJ 121.685), representando Orlando Galvão Filho.

Procurador Júlio Marcelo de Oliveira.

RECURSO DE RECONSIDERAÇÃO EM PRESTAÇÃO DE CONTAS. SOBRESTAMENTO DO JULGAMENTO DAS CONTAS DE TRÊS RESPONSÁVEIS ATÉ O DESLINDE DO TC 010.837/2000-8. IRREGULARIDADE DAS CONTAS ESPECIAIS DOS RESPONSÁVEIS COM APLICAÇÃO DE MULTA E INABILITAÇÃO PARA O EXERCÍCIO DE CARGO EM COMISSÃO E FUNÇÃO DE CONFIANÇA NA ADMINISTRAÇÃO PÚBLICA POR OITO ANOS. LEVANTAMENTO DO SOBRESTAMENTO DESTES AUTOS. CONTAS IRREGULARES, SEM IMPUTAÇÃO DE MULTA. AUSÊNCIA DE VIOLAÇÃO AOS PRINCÍPIOS DA AMPLA DEFESA, DO CONTRADITÓRIO, DO DEVIDO PROCESSO LEGAL, DA RAZOÁVEL DURAÇÃO DO PROCESSO E DA RAZOABILIDADE. FATOS GRAVES APTOS A MACULAR AS CONTAS ORDINÁRIAS DO DIRIGENTE. CONHECIMENTO E DESPROVIMENTO DO RECURSO.

PRESTAÇÃO DE CONTAS (PC)

Secretaria de Recursos (Serur); Secretaria de Fiscalização de Infraestrutura de Petróleo e Gás Natural (SeinfraPet).

Cuidam os autos de recurso de reconsideração interposto pelo Sr. Orlando Galvão Filho contra o Acórdão 7964/2021-TCU-Primeira Câmara.
2.	O presente feito trata, originalmente, de prestação de contas da Petrobras Distribuidora S.A. (BR Distribuidora) , referente ao exercício de 1998.
3.	Por meio de despacho, o então relator determinou o sobrestamento do feito até que houvesse decisão de mérito no TC Processo 010.837/2000-8, que cuidava de ocorrências com potencial impacto nas presentes contas.
4.	Após a conversão daqueles autos em tomada de contas especial, o Tribunal decidiu, por meio do Acórdão 2686/2008-TCU-Plenário, julgar irregulares as contas dos Srs. Orlando Galvão Filho, João Augusto Resende Henriques e Reynaldo Vilardo Aloy, entre outros; condená-los ao pagamento de débito, solidariamente; aplicar-lhes multas individuais de R$ 500.000,00, com base no art. 57 da Lei 8.443/1992; e inabilitá-los para o exercício de cargo em comissão ou função de confiança no âmbito da administração pública federal, pelo período de oito anos
5.	A irregularidade que deu ensejo a essa condenação foi  "pagamentos efetuados ao Instituto de Organização Racional do Trabalho - IDORT/RJ sem cobertura contratual, haja vista que os 2º, 3º e 4º termos aditivos ao Contrato de Prestação de Serviços de Consultoria Técnica Especializada celebrado entre a Petrobras Distribuidora S.A. e o referido Instituto, em 16/1/1995, foram assinados fora do período de vigência do contrato, e por preços manifestamente desproporcionais entre os serviços prestados e a remuneração paga".
6.	Irresignados com essa deliberação, os responsáveis ingressaram com embargos de declaração, os quais foram conhecidos e, no que interessa ao deslinde do presente feito, rejeitados quanto ao Sr. Orlando Galvão Filho (Acórdão 2879/2009-TCU-Plenário e 117/2010-Plenário) .
7.	Ainda insatisfeitos, os gestores interpuseram recurso de reconsideração e dois embargos de declaração, os quais foram apreciados, respectivamente, pelos Acórdão 1465/2016-TCU-Plenário, 171/2018-Plenário e 2.156/2019-Plenário. 
8.	A última decisão deu provimento parcial aos expedientes recursais, de sorte a excluir o débito interposto aos responsáveis, tendo em vista a privatização da BR Distribuidora. 
9.	Com isso, a parte dispositiva do Acórdão 2686/2008-TCU-Plenário passou a ter a seguinte redação:
"9.2. com fundamento nos arts. 1º, inciso I, 16, inciso III, alínea 'b', 19, parágrafo único, e 23, inciso III, da Lei 8.443/1992 e 1º, inciso I, 209, inciso II, 210, § 2º, e 214, inciso III, do Regimento Interno do TCU, julgar irregulares as contas dos Srs. Orlando Galvão Filho, João Augusto Rezende Henriques e Reynaldo Vilardo Aloy;
9.3. aplicar aos Srs. Orlando Galvão Filho, João Augusto Rezende Henriques e Reynaldo Vilardo Aloy a multa prevista no art. 58, I, da Lei 8.443/1992, no valor individual de R$ 62.000,00 (sessenta e dois mil reais) , fixando-lhes o prazo de 15 (quinze) dias, a contar da notificação, para comprovarem perante o Tribunal, na forma disposta no art. 214, inciso III, alínea "a", do Regimento Interno do TCU) , o recolhimento das referidas quantias aos cofres do Tesouro Nacional, atualizadas monetariamente a partir do dia seguinte ao término do prazo estabelecido até as datas dos efetivos recolhimentos, na forma da legislação em vigor;"
10.	Somente a partir de então, as presentes contas tiveram seguimento, de modo que o Tribunal decidiu, por intermédio do Acórdão 7964/2021-TCU-Primeira Câmara:
 "9.1. levantar o sobrestamento do julgamento das contas de Orlando Galvão Filho, João Augusto Resende Henriques e Reynaldo Vilardo Aloy, ante o trânsito em julgado do TC Processo 010.837/2000-8 [destaque acrescido];
9.2. julgar irregulares as contas de Orlando Galvão Filho, João Augusto Rezende Henriques e Reynaldo Vilardo Aloy com fundamento nos arts. 1º, inciso I; 16, inciso III, alínea "b", da Lei 8.443/1992, c/c os arts. 1º, inciso I, e 209, inciso II, do RI/TCU;
9.3. deixar de aplicar aos responsáveis mencionados no item 9.2 a multa prevista no art. 58, inciso I, da Lei 8.443/1992 c/c o art. 268, inciso I, do RI/TCU, pelo fato de já terem sido sancionados pelos mesmos atos que ora balizam este julgamento, a teor do Acórdão 2156/2019-TCU-Plenário, de relatoria do Ministro Benjamin Zymler;"
11.	Insatisfeito com essa decisão, o Sr. Orlando Galvão Filho ingressou com o presente recurso de reconsideração.
12.	O auditor da Serur analisou as razões recursais apresentadas e concluiu que não houve o desenvolvimento regular do processo, uma vez que este permaneceu sobrestado por mais de vinte anos, de sorte que houve violação ao princípio constitucional da razoável duração do processo, estabelecido no art. 5º, inciso LXXVIII, da Constituição Federal. Além disso, pontuou que "os responsáveis tiveram dois julgamentos pela irregularidade de suas contas, proferidos em processos distintos, um pelo Plenário do Tribunal e outro pela Primeira Câmara, ambos tendo como fundamento a mesma irregularidade apurada nos autos de TCE". 
13.	Sendo assim, alvitrou que o recurso de reconsideração fosse conhecido e provido, a fim de tornar sem efeito o Acórdão 7964/2021-TCU-Primeira Câmara e arquivar os autos sem julgamento do mérito, com base no art. 212 do Regimento Interno do TCU.
14.	O Diretor da unidade técnica divergiu da análise e do encaminhamento supramencionados, ao pontuar que houve "intensa atividade dialética provocada pelas partes no processo sobrestante"; que não se pode falar em deficiência no desenvolvimento regular do processo de prestação de contas, pois, durante o período de sobrestamento, o Tribunal apenas transferiu o local das apurações para o processo sobrestante; e que, neste último, ocorreu "exaustiva apuração e o Sr. Orlando Galvão Filho pode exercer plenamente seu direito de defesa e contraditório quantos aos mesmos fatos que levaram o Tribunal a julgar irregulares a presente PC de 1998". 
14.	Com isso, propôs que o expediente recursal fosse conhecido e desprovido, mantendo incólume o Acórdão 7964/2021-TCU-Primeira Câmara.
15.	O Secretário da Serur e o Ministério Público junto ao TCU aquiesceram à análise e à proposta trazidas pelo Diretor.
16.	Feito esse necessário resumo, passo a decidir.
17.	Preliminarmente, observo que o recurso de reconsideração preenche os requisitos de admissibilidade previstos nos arts. 32, inciso I, e 33, da Lei 8.443/1992, c/c o art. 285, parágrafo único, do Regimento Interno do TCU, sendo cabível, por consequência, o seu conhecimento.
18.	Com relação ao mérito, acompanho a análise e o encaminhamento efetivados pelo Diretor da Serur, incorporando aquela como razão de decidir, sem prejuízo das considerações que faço adiante.
19.	O Sr. Orlando Galvão Filho trouxe os seguintes argumentos:
a) 	não houve citação do responsável no presente processo, tendo sido violados os princípios do contraditório, da ampla defesa e do devido processo legal; tal fato impõe o arquivamento do presente processo sem julgamento de mérito, nos termos dos arts. 201, § 3º, e 211 do Regimento Interno do TCU; 
b)	o STF, quando do julgamento do Tema 899 em repercussão geral, assentou o entendimento de que os prazos prescricionais da Lei 9.873/1999 são aplicáveis aos processos que tramitam no TCU; no caso, o presente processo permaneceu paralisado por longos períodos, de modo que houve, de modo inequívoco, o decurso do prazo prescricional;
c)	é necessário atender aos princípios da razoabilidade e da proporcionalidade por ocasião do julgamento das contas ordinárias dos responsáveis; "não é razoável a rejeição das contas do Recorrente diante da comparação entre os valores tratados no TC Processo 010.837/2000-8 e os geridos conforme a prestação de contas do exercício, da ordem de R$ 10.153.041.000,00, conforme peça 27".
20.	Posteriormente, o recorrente apresentou os seguintes argumentos adicionais, por meio de memoriais:
a)	mesmo que esta Corte de Contas eventualmente entenda que não há necessidade de apresentação de defesa pelo recorrente, no processo de contas ordinárias, isso não afasta a obrigatoriedade de que este seja devidamente chamado a integrar a presente relação processual, sob risco de nulidade; a Súmula TCU 288 utiliza-se do termo "citação", no sentido de "notificação para apresentação de nova defesa", o que não afasta, de modo algum, a necessidade de o responsável ser devidamente cientificado da existência do presente processo, de modo a integrar a relação processual;
b)	a ausência de notificação do defendente para que integrasse a relação processual cerceou o seu direito de se insurgir e questionar o Acórdão 1228/2014-TCU-Primeira Câmara, que julgou regulares as contas de parte dos membros da Diretoria da BR Distribuidora; esta decisão revela-se como não isonômica, uma vez que o próprio Relator assinalou, no voto condutor do Acórdão 1465/2016-TCU-Plenário, que apreciou recurso de reconsideração contra a decisão que julgou irregulares suas contas na tomada de contas especial, "que as supostas irregularidades apontadas poderiam justificar a apenação de todos os membros da Diretoria da BR Distribuidora, o que seria inviável reconhecer naquele momento apenas porque se revelaria uma decisão extra petita"; e
 c)	o recorrente teve responsabilidade imputada por conta de supostas desconformidades apuradas no exercício de 1998; todavia, considerando a decisão exarada nos autos do TC Processo 010.837/2000-8, o único documento assinado pelo responsável diz respeito à sua ciência ao expediente intitulado "Nota aos Diretores", datado de 8/5/1997; não assinou nem participou do documento que autorizou a celebração do aditivo questionado na presente tomada de contas.
21.	Todas as razões recursais merecem ser rejeitadas, conforme as ponderações a seguir. 
II - Da violação ao devido processo legal
22.	Quanto à assertiva de que houve infração aos princípios do contraditório, da ampla defesa e do devido processo legal, entendo que a questão foi adequadamente enfrentada pelo Diretor da Serur, de sorte que não houve nenhum prejuízo aos direitos processuais do Sr. Orlando Galvão Filho, ao longo da tramitação do presente feito. 
23.	Isso porque a discussão da matéria controvertida se deu no processo sobrestante, no qual houve ampla abertura para o exercício da posição jurídica do gestor, que respondeu às notificações e interpôs todos os recursos possíveis para a espécie. Como bem disse o titular da subunidade, o Tribunal apenas transferiu, na prática, o local das apurações para o processo sobrestante, o que possibilitou a posterior retomada do processo sobrestado e o julgamento das contas do recorrente, pelas mesmas ocorrências que levaram à sua condenação no processo sobrestante.
24.	Sobre a ausência de citação e audiência nestes autos, é preciso lembrar que a Súmula TCU 288 prescreve que não é necessário oportunizar nova defesa ao responsável para o julgamento de contas ordinárias, se, em outros autos, já houverem sido ofertados o contraditório e a ampla defesa em relação aos mesmos fatos, circunstância que se verificou no presente caso. Logo, cabe rejeitar a alegação consignada na letra "a" do item 19 supra.
25.	Quanto à interpretação dada pelo recorrente ao teor da mencionada súmula, no sentido de que esta não afastaria a obrigação do TCU de cientificá-lo sobre a existência desse processo de contas ordinárias, não assiste razão ao responsável. 
26.	Além de tal dever não ser expresso na Lei 8.443/1992 nem no Regimento Interno do TCU, não é razoável admitir que o Sr. Orlando Galvão Filho desconhecesse esse processo de contas ordinárias, visto que ele próprio enviou, em 28/3/1999, ao Secretário de Controle Interno do então denominado Ministério de Minas Energia, a prestação de contas da BR Distribuidora, relativa ao exercício de 1998, em cumprimento às normas vigentes, ou seja, no propósito de permitir o posterior exercício da competência constitucional do TCU de julgar suas contas ordinárias, nos termos do art. 71, inciso II, da Constituição Federal.
27.	Dessa forma, se o responsável desconhecia, seja por qual razão, que esta Corte de Contas teria que exercer esse juízo sobre suas contas ordinárias, após a sua certificação pelo órgão de controle interno e a manifestação do Ministro de Estado competente, de sorte que não cuidou de acompanhar o regular andamento do presente feito, não cabe ao TCU tutelar esse seu comportamento, de sorte que não é correto falar em nulidade no trâmite dessas contas ordinárias.
28.	Quanto à ausência de notificação do Acórdão 1228/2014-TCU-Primeira Câmara, que julgou regulares as contas dos responsáveis designados e manteve o sobrestamento das contas do Sr. Orlando Galvão Filho e de outros gestores, também não vislumbro nenhum prejuízo de ordem processual à defesa do ora recorrente.
29.	Isso porque o julgamento proferido pelo Tribunal na ocasião não impôs nenhuma sucumbência ao defendente, visto que apreciou a situação jurídica de outros gestores, não afetando, nem condicionando a posterior manifestação do TCU quanto à participação e à culpabilidade do Sr. Orlando Galvão Filho nas irregularidades que ensejaram a reprovação de suas contas.
30.	Ainda que a aludida decisão tenha se mostrado equivocada, o que se afirma apenas por hipótese, dado que essa qualificação dependeria da interposição e do provimento de recurso de revisão pelo Ministério Público junto ao TCU, a eventual modificação de seus termos, com vistas ao julgamento das contas dos outros gestores pela irregularidade, não seria apta a alterar o juízo formulado no Acórdão 7964/2021-TCU-Primeira Câmara, pela reprovação das contas do Sr. Orlando Galvão Filho.
31.	Dito de outra forma, o recorrente não possui nenhum interesse jurídico processual digno de proteção em razão da prolação do Acórdão 1228/2014-TCU-Primeira Câmara, de modo que também não houve nenhum prejuízo aos direitos processuais do Sr. Orlando Galvão Filho, pela ausência de notificação da mencionada decisão.
III - Da prescrição
32.	Quanto ao argumento de que houve o decurso do prazo prescricional para análise das ocorrências que suscitaram o julgamento das contas, trago as seguintes considerações.
33.	Inicialmente, assinalo que o sobrestamento de um processo é causa legítima para a suspensão da contagem do prazo prescricional das ocorrências em exame no processo sobrestante, uma vez que, durante esse período, não é factualmente possível o desenvolvimento válido e regular do processo, de sorte que não é adequado falar que houve mora da atividade persecutória do TCU.
34.	Tal conclusão é decorrência lógica da própria definição de sobrestamento, consignada no inciso XXI do art. 2º da Resolução TCU 259/2014: "suspensão do julgamento ou apreciação de um processo em razão de surgimento de matéria ou fato que obste seu regular prosseguimento, sem prejuízo da continuidade de sua instrução no que for possível"  (grifos acrescidos) . 
35.	Dessa forma, se existe um obstáculo material para o julgamento do mérito de um processo, não é razoável que a instância julgadora esteja sujeita a um prazo prescricional, pois ela está impossibilitada de exercer sua função judicante. 
36.	Por outro lado, essa interrupção não acarreta nenhum prejuízo de ordem processual ao responsável. A uma, porque ele certamente exerceu o direito de contraditório no processo sobrestante; a duas, porque, estando ciente do sobrestamento, cabe a ele reunir, desde logo, todas as provas necessárias à defesa de sua posição jurídica, as quais poderão ser apresentadas por ocasião do prosseguimento do processo.
37.	Por fim, registro que o Tribunal já reconheceu a possibilidade de suspensão da contagem de prazo prescricional, em situações nas quais houve o sobrestamento da aplicação de sanção por conta de circunstância alheia ao desenvolvimento de seu processo, no caso, a celebração de acordos de leniência pelos responsáveis junto a outras instâncias (Acórdão 954/2019-TCU-Plenário, 1.690/2020-Plenário e 1.310/2021-Plenário) . 
38.	Embora as circunstâncias supramencionadas sejam distintas das examinadas nesses autos, compreendo que a sua lógica pode ser reproduzida no presente feito, pois, em ambas as situações, o TCU ficou factualmente impossibilitado de exercer suas competências de controle externo.
39.	Quanto à matéria decidida pelo STF no julgamento do Tema 899, cabem as seguintes ponderações.
40.	Inicialmente, ressalto que a decisão proferida pela Corte Suprema, foi objeto de embargos de declaração, os quais foram apreciados em sessão virtual ocorrida de 13/8 a 20/8/2021.
41. 	Na ocasião, o STF, por maioria, rejeitou o expediente recursal, nos termos do voto do relator, Ministro Alexandre de Moraes, do qual consta a seguinte passagem:
"Os argumentos acima elencados conduzem à conclusão no sentido de que a pretensão executória de título executivo proveniente de decisão do TCU da qual resulte imputação de débito ou multa é prescritível; e, portanto, a ela se aplica o prazo prescricional da Lei de Execução Fiscal.
Nenhuma consideração houve acerca do prazo para constituição do título executivo, até porque esse não era o objeto da questão cuja repercussão geral foi reconhecida no Tema 899, que ficou adstrito, como sobejamente já apontado, à fase posterior a formação do título."
42. 	Desse modo, se a questão decidida no RE 636.886 AL (Tema 899) não abordou a prescritibilidade das medidas administrativas adotadas no curso do processo de controle externo, ou seja, da existência de prazo prescricional para a constituição do título executivo extrajudicial por tribunal de contas, não há que se cogitar mudança na jurisprudência desta Corte de Contas, segundo a qual são imprescritíveis os processos de controle externo que tratem de dano ao Erário decorrente da irregular aplicação de recursos públicos.
43.	Essa posição foi corroborada em diversos precedentes mais recentes deste Tribunal, a exemplo dos Acórdão 18195/2021-TCU-Primeira Câmara, 16.675/2021-1ª Câmara, 2.272/2021-Plenário, 15.157/2021-1ª Câmara, 2.149/2021-1ª Câmara e 13.302/2021-1ª Câmara. 
44.	O mesmo se afirma em relação à prescrição da pretensão punitiva. Assim, permanece aplicável o entendimento de que ela se subordina ao prazo geral de prescrição indicado no art. 205 da Lei 10.406/2002 (Código Civil) , de dez anos, nos termos do incidente de uniformização de jurisprudência resolvido por meio do Acórdão 1441/2016-TCU-Plenário.
45.	No presente caso, os fatos em análise ocorreram em 1998, sendo que os responsáveis foram citados em 2001. Na sequência, eles tiveram suas contas especiais julgadas pelo Acórdão 2686/2008-TCU-Plenário. Conforme já informado, houve seguidos recursos dos gestores arrolados, de sorte que a última decisão proferida no TC Processo 010.837/2000-8 foi o Acórdão 2156/2019-TCU-Plenário, que excluiu o débito em razão da privatização da BR Distribuidora, mas manteve a multa a alguns gestores, dentre eles o Sr. Orlando Galvão Filho. Logo, resta assente que as ocorrências que motivaram a apenação do recorrente não estão prescritas, levando em conta a jurisprudência desta Casa.
46.	No que se refere ao presente feito, observo que ele teve regular andamento após o afastamento da condição que impedia o seu prosseguimento, uma vez que o Acórdão 7964/2021-TCU-Primeira Câmara foi proferido apenas dois anos após a decisão definitiva do TC Processo 010.837/2000-8. Da mesma forma, o presente recurso está sendo apreciado em menos de um ano desta decisão. Logo, também não há que se falar em eventual prescrição das ocorrências, para fins de apreciação das contas do recorrente.
47.	Logo, também deve ser rejeitada a razão recursal consignada na letra "b" do item 19 retro.
IV - Da ausência de conduta irregular no exercício de 1998
48.	Com relação às assertivas do Sr. Orlando Galvão Filho de que teve responsabilidade imputada nas contas do exercício de 1998, apesar de o único documento assinado por ele, intitulado  ser datado de 8/5/1997, e de que não assinou nem participou do ato que autorizou a celebração do aditivo questionado na presente tomada de contas, também não assiste razão ao recorrente.
49.	Isso porque a irregularidade que motivou o julgamento das contas do então presidente da BR Distribuidora não foi, propriamente, a celebração dos aditivos ao Contrato de Prestação de Serviços de Consultoria Técnica Especializada celebrado entre a BR Distribuidora e o Instituto de Organização Racional do Trabalho (IDORT/RJ) , mas a realização de pagamentos ao aludido instituto sem cobertura contratual e por preços manifestamente desproporcionais entre os serviços prestados e a remuneração paga.
50.	A propósito do assunto, cabe transcrever a seguinte passagem do voto condutor do Acórdão 2465/2016-TCU-Plenário, que apreciou o recurso de reconsideração interposto contra o primeiro julgamento de mérito proferido na tomada de contas especial que causou o sobrestamento das presentes contas ordinárias:
53.	A BR Distribuidora realizou vultosos pagamentos sem cobertura contratual, como se observa na tabela constante do item 37 deste Voto. Vale frisar que, antes da celebração do 2º Termo Aditivo, quando o valor do contrato ainda estava estimado em R$ 600.000,00 (seiscentos mil reais) , foram pagos ao IDORT-RJ R$ 29.777.116,15 (vinte e nove milhões, setecentos e setenta e sete mil, cento e dezesseis reais e quinze centavos) . 
[...]
55.	Aduzo que o mencionado 2º Termo Aditivo foi assinado, no dia 28/8/1998, de forma absolutamente extemporânea, uma vez que o prazo de vigência do contrato em tela havia terminado no dia 31/01/1997, caso se entenda válida a prorrogação desse prazo que foi promovida por meio do Termo Aditivo celebrado no dia 22/1/1996."  (grifos acrescidos) 
50.	Dessa forma, o recorrente não foi responsabilizado nas contas especiais e, posteriormente, nas contas ordinárias, por ter assinado o documento intitulado "Nota aos Diretores", em 8/5/1997. Tampouco o foi em razão da celebração do segundo termo aditivo, dado que os pagamentos ocorreram antes mesmo de sua celebração, como visto no trecho acima.
51.	 O motivo da condenação do Sr. Orlando Galvão Filho foi a sua conduta omissiva posterior à mencionada data, de evitar os pagamentos sem respaldo contratual e por valores desproporcionais, considerando as circunstâncias descritas no voto condutor do Acórdão 2465/2016-TCU-Plenário. 
52.	Ainda que os aditivos sejam, de fato irregulares, tendo motivado a condenação de outros gestores, eles buscaram dar uma aparência de legalidade a pagamentos ilegais que já haviam sido realizados, os quais provocaram um prejuízo de centenas de milhões de reais em valores atualizados.
53.	Segue outro trecho da fundamentação do mencionado decisum:  
"87.	Consoante exposto anteriormente neste Voto, o Sr. Reynaldo Vilardo Aloy encaminhou, no dia 8/5/1997, uma Nota à Diretoria, que teve a comprovada ciência dos Srs. Orlando Galvão Filho e João Augusto Rezende Henriques. Nessa Nota, foi registrado o fim da controvérsia com a Receita Federal, que passou a aceitar a compensação do FINSOCIAL pago a maior com valores devidos da Cofins.
88.	Apesar de terem conhecimento desse fato, os recorrentes não adotaram a conduta que se espera de qualquer gestor público, qual seja zelar pelo patrimônio público que administra. Eles se omitiram quanto à adoção de providências para impedir a realização dos pagamentos desarrazoados que foram feitos ao IDORT.
[...]
91.	Por fim, friso ser quase inacreditável que as diversas irregularidades apontadas por esta Corte na celebração dos 2º, 3º e 4º aditivos tivessem passado desapercebidas. A uma, porque os valores envolvidos eram muito significativos (cumpre rememorar que, segundo os recorrentes, a quantia recuperada pela BR Distribuidora chegou a corresponder a 52% do lucro anual da companhia em 1998) . A duas, porque, consoante exposto nos parágrafos 52 a 60 deste voto, as irregularidades verificadas nos termos aditivos citados eram muito graves. 
92.	Assim sendo, só há duas opções, ou os recorrentes tinham ciência dessas irregularidades e se omitiram de forma voluntária ou eles atuaram com culpa grave, uma vez que não vislumbraram um conjunto de atos praticados ao arrepio das normas legais." (grifos originais) .
54.	Com isso, também deve ser rejeitada a razão recursal consignada na letra "c" do item 20 supra.
V - Da materialidade das ocorrências
55.	Com relação ao argumento de que não é razoável a rejeição das contas do recorrente devido à baixa materialidade das ocorrências, frente ao volume de recursos geridos pela BR Distribuidora no exercício, também não é possível o seu acolhimento.
56.	Embora o valor do débito originalmente identificado possua baixa materialidade em termos relativos, já que corresponde a apenas 0,23% da receita realizada pela BR Distribuidora - R$ 28.004.247,45/R$ 111.993.802.031,00 -, os fatos atribuídos ao Sr. Orlando Galvão Filho foram considerados graves pela maioria absoluta do Plenário, o que culminou com a imputação da sanção de inabilitação para o exercício de cargo em comissão ou função de confiança no âmbito da Administração Pública Federal, pelo período de 8 anos, nos termos do subitem 9.6 do Acórdão 2686/2008-TCU-Plenário. Tal pena foi mantida após diversos expedientes recursais interpostos pelos responsáveis.
57.	Nesse contexto, entendo que as irregularidades praticadas pelo dirigente possuem gravidade suficiente para macular as suas contas, não havendo motivos para alterar o juízo formulado na decisão recorrida. A propósito, esse posicionamento está em linha com outro precedente mais recente desta Casa, consoante se verifica na seguinte tese extraída do repositório da jurisprudência selecionada do TCU:
"A inabilitação de responsável para o exercício de cargo em comissão ou função de confiança no âmbito da Administração Pública Federal (art. 60 da Lei 8.443/1992) decretada em processo conexo conduz ao julgamento pela irregularidade das suas contas ordinárias, independentemente da materialidade envolvida na infração praticada em relação ao total gerido no respectivo exercício financeiro." (Acórdão 2038/2022-TCU-Primeira Câmara. Relator: Ministro Vital do Rêgo) 
58.	Sendo assim, também cabe rejeitar a alegação consignada na letra "c" do item 19 supra.
59.	Diante de todo o exposto, VOTO porque seja adotada a deliberação que ora submeto a este Colegiado.
TCU, Sala das Sessões, em 6 de julho de 2022.
BENJAMIN ZYMLER 
Relator